臺灣高雄地方法院刑事判決
110年度訴字第811號
公  訴  人  臺灣高雄地方檢察署檢察官  
被      告  蔡孟澄




選任辯護人  王佑銘律師（法扶律師）  
上列被告因妨害秩序等案件，經檢察官提起公訴（110年度偵字
第3715號、110年度偵字第3823號、110年度偵字第7948號），因
被告就被訴事實為有罪之陳述，經本院告知簡式審判程序之旨，
並聽取被告與公訴人之意見後，由本院合議庭裁定由受命法官獨
任進行簡式審判程序審理，判決如下：
    主  文
蔡孟澄犯攜帶兇器在公眾得出入之場所聚集三人以上下手實施強
暴罪，處有期徒刑陸月，如易科罰金，以新臺幣壹仟元折算壹日
。又犯攜帶兇器在公眾得出入之場所聚集三人以上下手實施強暴
罪，處有期徒刑參月，如易科罰金，以新臺幣壹仟元折算壹日。
應執行有期徒刑柒月，如易科罰金，以新臺幣壹仟元折算壹日。
緩刑貳年。  
    事  實
一、沈太吉為爭奪高雄市前鎮漁港之賭場利益，竟基於首謀在公
    眾得出入之場所聚集三人以上施強暴之犯意，指揮吳志賢、
    尤瑞銘、朱珀宏、黃清華、蔡孟澄及殷振凱，共同基於在公
    眾得出入之場所聚集三人以上下手實施強暴及傷害之犯意聯絡
    ，於民國109年6月21日13時55分許，沈太吉在蘇唐民(另經
    臺灣高雄地方檢察署檢察官為不起訴處分)位於高雄市前鎮
    區鎮東一街488號住處「呷嘎爽檳榔攤」陸續集結吳志賢、
    尤瑞銘、朱珀宏、黃清華、蔡孟澄及殷振凱等人，並提供棍
    棒及槍枝（未扣案，無以證明具殺傷力），由殷振凱駕駛林
    敬哲(另經臺灣高雄地方檢察署檢察官為不起訴處分)所有車
    牌號碼000-0000號自用小客車、朱珀宏駕駛車牌號碼000-00
    00號自用小客車，搭載沈太吉、吳志賢、蔡孟澄、黃清華等
    人、尤瑞銘騎乘車牌號碼000-0000號普通重型機車，於同日
    15時40分抵達高雄市前鎮區漁港東三路。沈太吉指揮到場人
    下車，吳志賢、蔡孟澄、黃清華持其等所攜帶足供兇器使用
    之棍棒或徒手毆打郭祈發，郭祈發因而受有右手腫及雙膝擦
    傷之傷害，尤瑞銘持手槍欲擊發助勢，惟因槍枝卡彈未能擊
    發，朱珀宏及殷振凱在場助勢，因而妨害公共秩序與公眾安
    寧，嗣經路人呼救並報警，沈太吉一行人旋離去現場。
二、沈太吉基於首謀在公眾得出入之場所聚集三人以上施強暴之
    犯意，指揮尤瑞銘、莊嘉慶、蔡孟澄、劉晉燁及黃建程，共
    同基於在公眾得出入之場所聚集三人以上下手實施強暴及傷
    害之犯意聯絡，於109年8月10日9時許，沈太吉邀集尤瑞銘、
    莊嘉慶、蔡孟澄、劉晉燁、黃建程等人在沈太吉位於高雄市
    前鎮區鎮東五街121號住處聚集，沈太吉提供球棒置放於黃
    建程駕駛之車牌號碼0000（起訴書誤載為7891）-TV號自用
    小客車，集結完畢後，黃建程駕駛前揭自用小客車搭載沈太
    吉、尤瑞銘騎乘車牌號碼000-0000號普通重型機車搭載蔡孟
    澄、莊嘉慶騎乘車牌號碼000-000號普通重型機車搭載劉晉
    燁，一同前往高雄市前鎮區漁會，到場後沈太吉指揮劉晉燁
    、尤瑞銘、莊嘉慶、蔡孟澄持其等所攜帶足供兇器使用之棍
    棒毆打夏聖芳，黃建程持槍（未扣案，無以證明具殺傷力）
    敲擊夏聖芳頭部，導致夏聖芳受有暈厥、頭部創傷徵候群併
    頭痛頭暈之傷害（夏聖芳已於本院審理中撤回傷害告訴），
    並妨害公共秩序與公眾安寧，嗣經路人呼救，沈太吉等人旋
    上車離去現場。
三、案經郭祈發、夏聖芳訴由高雄市政府警察局刑事警察大隊報
    告臺灣高雄地方檢察署檢察官偵查後起訴。　　
    理  由
壹、有罪部分 
一、本件被告蔡孟澄所犯均非死刑、無期徒刑、最輕本刑為3年
    以上有期徒刑之罪或高等法院管轄之第一審案件，其於本院
    準備程序進行中就被訴事實為有罪之陳述，經告知簡式審判
    程序之旨，並聽取檢察官、被告之意見後，本院合議庭裁定
    由受命法官獨任行簡式審判程序。又因改行簡式審判程序之
    故，依刑事訴訟法第159條第2項之規定，本件並無同法第15
    9條第1項傳聞法則之限制。
二、得心證之理由：
　　上開犯罪事實，業據被告蔡孟澄於本院坦承不諱（見本院11
    0年度訴字第811號卷【下稱本院卷】卷二第122、128頁），
    核與證人即共同被告沈太吉（見高雄市政府警察局刑事警察
    大隊高市警刑大偵24字第11070291000號卷【下稱警一卷】
    第3-5頁、臺灣高雄地方檢察署110年度偵字第3823號卷【下
    稱偵二卷】第71-72頁）、吳志賢（見警一卷第149頁背面至
    第150頁背面、臺灣高雄地方檢察署110年度偵字第3715號卷
    【下稱偵一卷】第464頁）、朱珀宏（見警一卷第181頁及背
    面、臺灣高雄地方檢察署109年度他字第6821號卷二【下稱
    他二卷】第136頁）、黃清華（見警一卷第87頁至第88頁背
    面、他二卷第168頁）、殷振凱（見高雄市政府警察局刑事
    警察大隊高市警刑大偵24字第11070747700號卷【下稱警二
    卷】第17-18頁、偵一卷第574頁）、尤瑞銘（見警一卷第41
    頁背面至第42頁、第44頁背面至第46頁背面、他二卷第165
    頁）、劉晉燁（見警一卷第216頁背面至第217頁、臺灣高雄
    地方檢察署109年度他字第6821號卷一【下稱他一卷】第372
    頁）、莊嘉慶（見警一卷第203-204頁、他一卷第370頁）、
    黃建程（見警二卷第6頁）、證人蘇唐民（見警一卷第191頁
    及背面、他一卷第232頁）、證人即告訴人郭祈發（見他一
    卷第81-84、115-116頁）、夏聖芳（見他一卷第121、135-1
    36頁）證述大致相符，並有109年6月21日高雄市前鎮區鎮東
    一街488號住處「呷嘎爽檳榔攤」蒐證照片、告訴人夏聖芳
    受傷照片、109年8月10日高雄市前鎮區鎮東五街121號蒐證
    照片、109年6月21日15時40分許高雄市前鎮區漁港東三路現
    場血跡照片、告訴人郭祈發阮綜合醫院病歷資料及告訴人夏
    聖芳阮綜合醫院診斷證明書在卷可稽（見警一卷第6-8、9、
    10-16頁、他一卷第17、99-111、133頁），足認被告前揭任
    意性自白與事實相符，並有證據補強，堪予採信。本案事證
    明確，被告上開犯行，洵堪認定，應依法論科。
三、論罪科刑：
  ㈠法律說明：
  ⒈查被告與共同被告沈太吉等人，攜帶客觀上顯然具有危險性
    ，足以對人之生命、身體、安全構成威脅，性質上屬兇器或
    危險物品之棍棒，共同為事實欄一、二所載犯行，其等於案
    發前已知此行目的乃為處理賭博事情而要教訓毆打告訴人2
    人，可認其等於聚集過程中，主觀上已有施以強暴之認識或
    故意甚明。又事實欄一、二所載之案發處為公共場所，在一
    般人車往來之道路旁，且附近尚有商家或住家，被告與共同
    被告沈太吉等人聚集而為上開強暴行為，客觀上自足以妨害
    社會秩序安寧。
　⒉刑法對故意犯的處罰多屬單獨犯之規定，單獨一人即可完成
    犯罪構成要件，但亦可由數行為人一起違犯，若法條本身並
    不預設參與人數，如此形成之共同正犯，稱為「任意共犯」
    ；相對地，刑法規範中存在某些特殊條文，欲實現其不法構
    成要件，必須二個以上之行為人參與，刑法已預設了犯罪行
    為主體需為複數參與者始能違犯之，則為「必要共犯」。換
    言之，所謂「必要共犯」係指某一不法構成要件之實行，在
    概念上必須有二個以上參與者，一同實現構成要件所不可或
    缺之共同加工行為或互補行為始能成立，若僅有行為人一人
    ，則無成立犯罪之可能。又「必要共犯」依其犯罪性質，尚
    可分為「聚合犯」，即二人以上朝同一目標共同參與犯罪之
    實行者，如刑法分則之公然聚眾施強暴、脅迫罪、參與犯罪
    結社罪等，因其本質上即屬共同正犯，故除法律依其首謀、
    下手實行或在場助勢等參與犯罪程度之不同，而異其刑罰之
    規定時，各參與不同程度犯罪行為者之間，不能適用刑法總
    則共犯之規定外，其餘均應引用刑法第28條共同正犯之規定
    （最高法院109年度台上字第2708號判決可參）。又刑法第1
    50條第1項規定：「在公共場所或公眾得出入之場所聚集三
    人以上，施強暴脅迫者，在場助勢之人，處一年以下有期徒
    刑、拘役或十萬元以下罰金；首謀及下手實施者，處六月以
    上五年以下有期徒刑。」即係立法類型所謂的「聚合犯」，
    且法律已就其首謀、下手實施、在場助勢等參與犯罪程度之
    不同，而異其刑罰之規定，惟上開實務見解及刑法第150條
    第2項並無將加重條件排除在共同正犯之外之意，是以，刑
    法第150條第1項所規定之「首謀」、「下手實施」、「在場
    助勢」此3種態樣彼此間雖無成立共同正犯之餘地，惟如聚
    集三人以上在公共場所或公眾得出入之場所施暴時，無論是
    「首謀」、「下手實施」或「在場助勢」者中之何者攜帶兇
    器或其他危險物品，均可能因相互利用兇器或其他危險物品
    ，造成破壞公共秩序之危險程度升高，均應認該當於加重條
    件。查被告與共同被告沈太吉等人就事實欄一、二所載攜帶
    兇器在公共場所聚集三人以上下手實施強暴犯行間，有犯意
    聯絡及行為分擔，應論以共同正犯。而因本案犯罪構成要件
    須聚集三人以上，性質上屬於聚合犯，並應以在場共同實施
    或在場參與分擔實施犯罪之人為限，而依刑法條文有「結夥
    三人以上」者，其主文之記載並無加列「共同」之必要（最
    高法院79年度台上字第4231號判決意旨參照），是本條文以
    「聚集三人以上」為構成要件，應為相同解釋，爰不另於主
    文中記載「共同」2字，附此敘明。
  ㈡核被告就事實欄一所為，係犯刑法第150條第2項第1款、第1
    項後段之攜帶兇器在公共場所聚集三人以上下手實施強暴罪
    、同法第277條第1項之傷害罪；就事實欄二所為，係犯刑法
    第150條第2項第1款、第1項後段之攜帶兇器在公共場所聚集
    三人以上下手實施強暴罪。被告就事實欄一所為犯行，與共
    同被告沈太吉、吳志賢、尤瑞銘、朱珀宏、黃清華、殷振凱
    ，有犯意聯絡及行為分擔，為共同正犯；被告就事實欄二所
    為犯行，與共同被告沈太吉、尤瑞銘、莊嘉慶、劉晉燁、黃
    建程，有犯意聯絡及行為分擔，為共同正犯。事實欄一部分
    ，被告以一行為同時觸犯攜帶兇器在公共場所聚集三人以上
    下手實施強暴罪及傷害罪，為想像競合犯，應從重論以攜帶
    兇器在公共場所聚集三人以上下手實施強暴罪。　
  ㈢刑之加重、減輕事由：
　⒈犯刑法第150條第1項之罪，而有意圖供行使之用而攜帶兇器
    或其他危險物品犯之，或因而致生公眾或交通往來之危險之
    情形者，得加重其刑至二分之一，刑法第150條第2項定有明
    文。上開得加重條件，屬於相對加重條件，並非絕對應加重
    條件。是以，事實審法院應依個案具體情狀，考量當時客觀
    環境、犯罪情節及危險影響程度、被告涉案程度等事項，綜
    合權衡考量是否有加重其刑之必要性。被告於事實欄一、二
    所載時、地，分別於上揭共犯持性質上為兇器之棍棒傷害告
    訴人郭祈發、夏聖芳，所為固應予非難，惟因渠等聚集之人
    數固定，亦無證據顯示當時在場參與人數係處於可隨時增加
    之狀態，依其規模，現場發生暴衝、失控之可能性尚低，且
    渠等實施強暴行為時間非長，對社會秩序安寧之影響程度情
    形較低。是本院考量上情，認被告前開所為雖已侵害社會秩
    序安全，但所生危害結果並無嚴重波及公眾或有擴大現象，
    認以刑法第150條第1項規定之法定刑予以評價應為已足，尚
    無再加重其刑之必要，爰不依上開規定加重其刑。
　⒉按行為時因精神障礙或其他心智缺陷，致其辨識行為違法或
    依其辨識而行為之能力，顯著減低者，得減輕其刑，刑法第
    19條第2項定有明文。查被告於警詢時陳稱：我有身心證明
    等語（見警一卷第106頁背面）及被告家屬於本院陳稱：被
    告已經在凱旋醫院住院約2年等語（見本院卷卷二第119頁）
    ，故本院囑託高雄市立凱旋醫院鑑定被告行為時之精神狀態
    ，鑑定結論略以：案主（即被告）過去曾因情緒低落、睡眠
    障礙而看精神科門診，多自殺行為，領有中度身心障礙手冊
    。近2-3年出現幻聽、被害妄想、胡言亂語等精神症狀，且
    情緒起伏大、衝動暴力行為多，影響職業與生活功能，合併
    酗酒，加劇攻擊行為，常因行為失控強制就醫。...根據涉
    案前後的病例紀錄，案主長期處在心理、生理及社會不穩定
    狀態下...惡化了案主對於涉法行為的控制力。在涉案（第
    二案）前數月的門診紀錄顯示案主長期情緒不佳、渴求藥物
    、持續酒精使用，也可能有幻聽和被害幻想，在事發後的住
    院紀錄可以發現案主甚至有使用安非他命，導致了精神病症
    狀的惡化，而滋擾鄰居被護送就醫...案主第一件涉案事件
    （109年6月21日）缺乏足夠的客觀證據顯示案主當時的行為
    有因精神疾患或其他心智障礙有關。案主第二件涉案事件（
    109年8月10日）前一個月内紀錄有情緒不佳、衝動想法，而
    涉案後4日即因為精神病症狀被送醫住院，有較高的可能在
    當時案主因精神障礙或其他心智缺陷，其辨識性為違法或依
    其辨識行為之能力有達降低之程度等語，有高雄市立凱旋醫
    院111年6月16日高市凱醫成字第11170993900號函暨所附被
    告之精神鑑定書在卷為憑（見本院卷一第527-561頁），本
    院審酌該鑑定機關既已考量被告之個人生活史、病史及精神
    狀態檢查與心理衡鑑結果而作綜合研判，上開鑑定結果具有
    相當之論據，應屬可採，是被告於如事實欄二所載行為時，
    確已因精神障礙及其他心智缺陷，致辨識其行為違法與依其
    辨識而行為之能力顯著減低，爰依刑法第19條第2項之規定
    減輕其刑。
  ㈣刑罰裁量：
    爰以行為人之責任為基礎，審酌被告不思以和平理性之手段解決紛爭，竟於事實欄一、二所載時、地，意圖供行使之用而攜帶兇器在公共場所聚集三人以上下手實施強暴行為，除使告訴人2人分別受有事實欄一、二所載傷勢外，並造成公眾或他人之恐懼不安而破壞當地之安寧秩序與社會治安，所為實有不該，惟考量被告犯後終能坦承犯行，顯見已有悔意，並參酌被告之品行素行（參臺灣高等法院被告前案紀錄表）、犯罪動機、目的、手段、參與程度、告訴人夏聖芳於本案之意見（見本院卷卷一第283-284頁），暨被告自陳高職畢業之智識程度、現在凱旋醫院住院治療之生活狀況（見本院卷卷二第156頁）等一切情狀，量處如主文所示之刑，並諭知易科罰金之折算標準。復審酌被告所犯2罪，犯罪手段、情節、侵害法益近似，犯罪時間相近（109年6月21日、同年8月10日）等整體情況，依刑法第51條第5款數罪併罰定執行刑之立法方式採限制加重原則，定其應執行之刑如主文所示，並諭知易科罰金之折算標準。 　
  ㈤末被告未曾受有期徒刑以上刑之宣告，有臺灣高等法院被告
    前案紀錄表在卷可佐，素行尚佳，被告因一時失慮，偶罹刑
    典，諒被告經此偵、審程序及刑之宣告，應知所警惕，本院
    認對其宣告之刑以暫不執行為適當，爰依刑法第74條第1項
    第1款規定宣告緩刑2年，以啟自新。 　　
四、沒收部分：
    被告為本案事實欄一、二所載犯行所持之不詳棍棒，均未扣
    案，且卷內亦無事證足認被告於犯罪時所使用之上開物品現
    仍存在，又該等物品可替代性高且價值不高，為免執行困難
    ，均不予宣告沒收，附此敘明。 　　
貳、不另為公訴不受理部分：
一、公訴意旨略以：被告蔡孟澄於事實欄二所載時、地所為之行為，致使告訴人夏聖芳受有暈厥、頭部創傷徵候群併頭痛頭暈之傷害，因認被告蔡孟澄此部分亦涉犯刑法第277第1項之傷害罪等語。
二、按告訴乃論之罪，告訴人於第一審辯論終結前，得撤回其  
    告訴；告訴經撤回者，應諭知不受理之判決，並得不經言  
    詞辯論為之，刑事訴訟法第238條第1項、第303條第3款、  
    第307條分別定有明文。
三、被告被訴刑法第277條第1項之傷害罪，依同法第287條之規
    定，須告訴乃論。告訴人夏聖芳業已於111年2月11日具狀撤
    回告訴，有刑事撤回告訴狀可稽（見本院卷卷一第147-148
    頁），揆諸前開說明，本應就被告被訴傷害罪部分為公訴不
    受理之諭知，惟此部分與前揭起訴論罪之攜帶兇器在公共場
    所聚集三人以上下手實施強暴罪部分，具有想像競合之裁判
    上一罪關係，爰不另為不受理判決之諭知。 　　
據上論斷，應依刑事訴訟法第273條之1第1項、第284條之1、第2
99條第1項前段，判決如主文。
本案經檢察官李賜隆提起公訴，檢察官郭武義到庭執行職務。
中　　華　　民　　國　　111 　年　　11　　月　　28　　日
                  刑事第十庭    法　官  蔣文萱
以上正本證明與原本無異。
如不服本判決應於收受判決後20日內向本院提出上訴書狀，並應
敘述具體理由。其未敘述上訴理由者，應於上訴期間屆滿後20日
內向本院補提理由書(均須按他造當事人之人數附繕本)「切勿逕
送上級法院」。
中　　華　　民　　國　　111 　年　　11　　月　　28　　日
                                書記官  廖佳玲
附錄本案論罪科刑法條：
《中華民國刑法第150條》
在公共場所或公眾得出入之場所聚集三人以上，施強暴脅迫者，
在場助勢之人，處一年以下有期徒刑、拘役或十萬元以下罰金；
首謀及下手實施者，處六月以上五年以下有期徒刑。
犯前項之罪，而有下列情形之一者，得加重其刑至二分之一：
一、意圖供行使之用而攜帶兇器或其他危險物品犯之。
二、因而致生公眾或交通往來之危險。 　　　　　　　　
《中華民國刑法第277條》
傷害人之身體或健康者，處五年以下有期徒刑、拘役或五十萬元
以下罰金。
犯前項之罪，因而致人於死者，處無期徒刑或七年以上有期徒刑
；致重傷者，處三年以上十年以下有期徒刑。